【裁判字號】    97,易,1281
【裁判日期】    980108
【裁判案由】    詐欺
【裁判全文】
臺灣士林地方法院刑事判決              97年度易字第1281號
公  訴  人  臺灣士林地方法院檢察署檢察官
被      告  己○○
選任辯護人  陳淑貞律師
上列被告因詐欺案件，經檢察官提起公訴（97年度偵字第2980號
）及聲請併案審理（臺灣高雄地方法院檢察署97年度偵字第6375
、13369 號、臺灣臺北地方法院檢察署97年度偵字第17341 、18
512 號），本院判決如下：
    主  文
己○○幫助意圖為自己不法之所有，以詐術使人將本人之物交付
，處有期徒刑柒月。
    事  實
一、己○○主觀上預見將其金融帳戶資料提供予他人使用，可能
    供犯罪集團將該帳戶用於詐取他人財物，致使被害人及警方
    追查無門，竟仍基於縱有人以其帳戶實施詐欺犯罪，亦不違
    背其本意之幫助詐欺犯意，於民國96年11月間在不詳地點，
    將其開立之華南商業銀行內湖分行帳號000000000000號帳戶
    （下稱系爭A 帳戶）、兆豐國際商業銀行竹南簡易型分行帳
    號0000000000號帳戶（下稱系爭B 帳戶）及彰化商業銀行東
    湖分行帳號00000000000000000 號帳戶（下稱系爭C 帳戶）
    之存摺、提款卡及密碼均交付予不詳之詐騙集團成員使用。
    嗣該集團成員即先後於如附表所示之時間，撥打電話予如附
    表所示之丙○○等7 人，佯稱其等先前於網路購物時，將付
    款方式誤設為分期付款交易，要求前往自動櫃員提款機取消
    分期付款之設定云云，使如附表所示之丙○○等7 人因而陷
    於錯誤，依該詐欺集團成員之指示，匯款至己○○之上開帳
    戶內（接獲詐騙電話之時間及地點、匯款時間及地點、金額
    、匯入之帳戶均詳如附表所示）。嗣因如附表所示之丙○○
    等7 人察覺受騙報警處理，經警循線追查，始悉上情。
二、案經臺北市政府警察局內湖分局報告臺灣士林地方法院檢察
    署檢察官偵查起訴及臺灣臺北地方法院檢察署檢察官、臺灣
    高雄地方法院檢察署檢察官聲請併案審理。
    理  由
壹、證據能力部分：
一、按被告以外之人於審判外之陳述，雖不符刑事訴訟法第159
    條之1 至第159 條之4 規定，而經當事人於審判程序同意作
    為證據，法院審酌該言詞陳述或書面陳述作成時之情況，認
    為適當者，亦得為證據，同法第159 條之5 第1 項定有明文
    。查本件丙○○、甲○○、丁○○、戊○○、壬○○、乙○
    ○、庚○○等人於警詢時所為之陳述，均屬被告以外之人於
    審判外之陳述，雖無刑事訴訟法第159 條之1 至第159 條之
    4 所定得為證據之情形，然經當事人同意以之作為證據（見
    本院卷第26、65頁準備程序筆錄），本院審酌該陳述作成時
    之情況，認為適當，此部分均得為證據。
二、本件雙方所提出經本院加以審酌之下述相關書面供述證據，
    業經當事人均於準備程序不爭執其證據能力並同意作為證據
    （見本院卷第26、65頁準備程序筆錄），且於言詞辯論終結
    前未聲明異議，本院審酌該等書面陳述作成之情況，核無違
    法取證或其他瑕疵，且與待證事實具有關聯性，認為以之作
    為證據為適當，依刑事訴訟法第159 條之5 規定，亦得採為
    證據。
貳、實體方面：
一、訊據被告於警詢、偵訊及本院審理中均坦承開立系爭A 、B
    、C 帳戶及有如附表所示7 名被害人分別匯款入上開3 帳戶
    內之事實，惟矢口否認有何幫助詐欺犯行，辯稱：因伊記性
    不好，故將上開3 個帳戶的密碼寫在存摺上，後來因為這3
    個帳戶伊都沒在使用，也沒有餘額，伊就把存摺及提款卡都
    放在其日常使用之車號8975-GY 號自小客車（下稱系爭車輛
    ）後車廂內，嗣系爭車輛於96年11月中旬停放在伊租屋處即
    汐止市○○○路○ 段188 號36樓附近路邊時遭竊賊撬開駕駛
    座車門後，竊取車內及後車廂內物品，但伊當時沒有立即發
    現失竊情形，直到96年11月28日前往位於新竹縣新竹市○○
    路上的台新銀行竹科分行領錢時，因帳戶遭列為警示帳戶，
    銀行報警處理，新竹市警局第二分局東勢派出所員警即於96
    年11月30日通知伊去製作筆錄，伊在當日下午5 時許作完筆
    錄後，走回新竹市○○路馬偕醫院外的停車格檢查停放該處
    之系爭車輛時，才發現車子有遭竊痕跡，且後車廂內的存摺
    及提款卡都被偷了云云，惟查：
  (一)如附表所示之7 名被害人分別因受詐欺而匯款至系爭A 、B
    、C 帳戶（接獲詐騙電話之時間及地點、匯款時間及地點、
    金額、匯入之帳戶均詳如附表所示）之事實，業據該7 名被
    害人分別於警詢中指訴綦詳（見臺灣士林地方法院檢察署97
    年度偵卷2980號卷【下稱偵卷A 】第14至16、25、26、33至
    35、45、46頁、臺灣高雄地方法院檢察署97年度偵字第6375
    號卷【下稱偵卷B 】第7 、8 、9 至15頁、臺灣苗栗地方法
    院檢察署97年度偵字第1399號卷【下稱偵卷C 】第16、17頁
    、臺灣苗栗地方法院檢察署97年度偵字第736 號卷【下稱偵
    卷D 】第10、11頁），並有臺灣中小企業銀行自動櫃員機交
    易紀錄1 紙（見偵卷A 第20頁）、中華郵政公司自動櫃員機
    交易明細表9 紙在卷可稽（見偵卷A 第31、37頁、偵卷B第
    44頁、偵卷C 第18頁、偵卷D 第12頁）、中華郵政公司存摺
    存款交易明細查詢表1 紙（見偵卷A 第49頁）在卷可稽，而
    系爭A 、B 、C 帳戶均為被告親自向銀行申請，並曾供作日
    常使用等情，業據被告自承在卷，並有華南商業銀行內湖分
    行96年12月11日華內字第0960355 號函文及所附被告開戶資
    料及交易往來明細表（見偵卷A 第54至60頁）、兆豐國際商
    業銀行竹南簡易型分行96年12月13日（96）兆銀竹南簡字第
    075 號函文及所附被告開戶、交易資料（見偵卷A 第61至67
    頁）、彰化商業銀行東湖分行96年12月19日彰東湖字第9603
    178 號函文及所附被告之開戶資料及交易明細表（見偵卷B
    第36至42頁）在卷可稽，堪認被告上開3 帳戶確均已供有意
    行騙之詐騙集團使用，並致如附表所示被害人受詐術而將現
    金存入無疑。
  (二)被告雖辯稱存摺及提款卡都放在系爭車輛後車廂內，於96年
    11月中旬遭竊賊偷走，其至96年11月30日始知悉此情云云，
    惟查：
  1.證人即被告租屋處之房東辛○○○於本院審理中固證稱：伊
    自95年間開始將汐止市○○○路○ 段188 號36樓之房屋租予
    被告居住，被告約住了1 年多，期間被告曾於96年11月底某
    天接近中午時打電話跟伊說他的車子被偷，掉了一些書及沒
    有用的存款簿，之後過沒幾個月被告就搬走了等語（見本院
    卷第122 、123 頁），惟亦證稱：伊不知道被告車內原來放
    有什麼財物，也未親眼目睹被告車子被偷的情形等語（見本
    院卷第123 頁），是證人上開所言縱然屬實，亦僅為被告單
    方面告知之詞，尚難遽信為真，況證人係於接近中午時接到
    被告電話，惟依被告所辯，其係於96年11月30日至警局作完
    筆錄後檢查車子才發現有遭竊情事，而當日被告於96年11月
    30日至新竹市警局第二分局東勢派出所製作調查筆錄之時間
    係下午3 時40分至4 時20分，有該筆錄在卷可稽（見偵卷B
    第4 頁），被告亦自承當日係至下午5 時許始發現系爭車輛
    遭竊（見偵卷A 第10頁），其竟能於近中午時即告知證人上
    情，亦與常理有違；至被告提出之車輛駕駛座車門凹陷、後
    車廂凌亂情形之照片（見偵卷A 第88至92頁），僅足證明其
    於拍照時車輛有車門遭撬開、後車廂凌亂之情狀，惟該等照
    片均未顯示拍照日期，亦無法證明該等情事確為竊賊所為，
    自難遽認系爭車輛車內物品確於96年11月中旬遭竊；又被告
    所稱停放系爭車輛之汐止市○○○路附近路段，於96年11月
    、12月間確有饒誠忠、李新展、蔡國星、林雨農、林右成等
    車主之車輛失竊報案紀錄，固有臺北縣政府警察局汐止分局
    97 年11 月21日北縣警汐刑字第0970039583號函文及所附之
    調查筆錄、報案紀錄在卷可稽（見本院卷第88至109 頁），
    惟細究該5 名車主之車輛失竊情形，其中林右成之車輛遭竊
    時間為96年6 月8 日，與被告所稱之96年11月中旬已相隔逾
    5 月，不足為有利被告之認定，而饒誠忠、李新展、蔡國星
    之車輛遭竊時間雖均係於96年11月19日至11月27日之期間內
    ，惟均為整部車輛遭竊（見本院卷第91、94、99頁），顯與
    被告所稱僅有車門被撬開，車內物品遭竊之情事有異，被告
    雖辯稱可能因系爭車輛為中古車，價值甚微，故竊賊僅偷走
    車內物品，未將整部車偷走云云（見本院卷第136 頁），惟
    查系爭車輛之出廠時間為西元1997年11月，有車號查詢車籍
    資料1 份在卷可稽（見本院卷第142 頁），而上開饒誠忠、
    李新展2 名車主失竊車輛之出廠時間雖各為西元2004年、西
    元2006年，然蔡國星之失竊車輛則為西元1996年7 月出廠，
    據各該車主供述明確（見本院卷第91、94、99頁），顯見竊
    賊行竊對象並未區分新車及中古車，被告所辯亦不足採，至
    上開另名報案車主林雨農雖僅有車內之安全氣囊遭竊，惟其
    遭竊時間係96年12月17日（見本院卷第102 、103 頁），亦
    與被告所稱96年11月中旬之遭竊時間相距達1 月。從而上開
    事證均不足證明被告所言屬實。
  2.縱認被告之系爭A 、B 、C 帳戶存摺、提款卡確係置於車內
    ，而於96年11月中旬遭竊，惟被告於本院審理中自承平日1
    個月約使用該車3 次等語（見本院卷第64頁），其既平均約
    1 、2 個星期即會使用系爭車輛，且其自稱作完筆錄後檢查
    車輛之地點係新竹市馬偕醫院附近（見偵卷A 第10頁），顯
    見自96年11月中旬遭竊賊撬開駕駛座車門之後，至96年11月
    30日之前，其至少曾將系爭車輛自汐止市○○○路附近駛離
    ，並曾駛往新竹市○○○○路途非短，而該車遭撬開之部分
    又係被告上下車時必會開關使用之駕駛座車門，是被告於上
    開使用車輛過程中必已發現該車有遭竊痕跡，若謂其仍置之
    不理，而未仔細清查車內、後車廂內等全車物品是否遭竊，
    殊難想像，是其辯稱於96年11月30日之前均未發現存摺、提
    款卡遭竊云云，洵不足採，堪認其早已知悉此情。而按國民
    於金融機構開立存款帳戶之提款卡及密碼，事關存戶個人財
    產權益之保障，一般人均有應予妥善保管以防遭他人任意使
    用之認識，且存摺、提款卡與密碼理應分開保管，尤不宜將
    密碼記載於存摺上，且於發現其存簿、提款卡、密碼等物遺
    失後，應立即向原申請設立之金融機構辦理掛失，使該帳戶
    無法正常提領，以免遭他人不法利用，此為一般國民知悉之
    經驗法則。本件被告雖辯稱其比較迷糊，記性不好云云，惟
    亦自承其最高學歷為國立交通大學生物科技研究所，且曾於
    多家生物科技公司任職，系爭A 、B 、C 帳戶均為供當時工
    作薪資轉帳之用（見本院卷第69頁背面、第70頁），顯為具
    有相當社會歷練之人，其日常生活開支亦與存簿資金往來密
    不可分，應對此節知之甚詳，其既自承係將系爭A 、B 、C
    各帳戶密碼均寫在存摺上（見本院卷第23頁），被告既於96
    年11月30日之前即已發現存摺及提款卡遺失，顯知悉他人已
    可輕易得知該等提款卡密碼而加以利用系爭A 、B 、C 帳戶
    ，其竟未就存摺、提款卡進行掛失，亦未報警處理，實與常
    情未合，況衡情詐騙集團為確保取得不法利益，依常理判斷
    ，其所利用供被害人匯款之存摺帳戶，必係渠等所可掌控之
    帳戶，亦即該詐騙集團成員就用以收受被害人匯款之帳戶必
    須得以確認不致有遭帳戶申設人掛失而凍結帳戶提領權利之
    風險，更需掌握各該帳戶提款卡之正確密碼或電話（網路）
    銀行之正確密碼，俾得順利指派車手提領或轉匯帳戶內之存
    款。凡此，若謂詐騙集團竟要求被害人將款項匯入他人不慎
    遺失之存款帳戶，而陷自己於該帳戶申設人若驟然前往掛失
    止付，該集團將無法提領該帳戶內存款之不確定風險之中，
    實有違經驗法則，本件被告之系爭A 、B 、C 帳戶既於其所
    謂之「96年11月中旬遭竊」後之96年11月26日，接連有多達
    7 名被害人受騙匯款，自足認定被告係出於自主決定，而將
    系爭A 、B 、C 帳戶之存摺、提款卡及密碼交付與詐騙集團
    或其所屬之帳戶收購者無疑。
  3.按刑法之故意犯，可分為確定故意與不確定故意，所謂不確
    定故意，指行為人對行為之客體，或行為預見之結果，不能
    具體確定，但認許其犯罪事實能發生之故意。刑法第13條第
    2 項明定：「行為人對於構成犯罪之事實，預見其發生而其
    發生並不違背其本意者，以故意論」，即屬不確定之故意。
    本件被告雖未必對於該收受帳戶犯罪集團成員之詐欺對象、
    手法等內容知之甚詳，惟以其社會經驗，仍可得預見該帳戶
    係犯罪集團為防止司法機關追查而使用之工具，業如前述，
    其對該可能發生之犯罪事實既仍予漠視，並執意交付上開金
    融機構帳戶予他人，堪認其對於幫助他人犯罪具有不確定故
    意甚明。
  4.綜上，被告前開所辯，顯係事後推諉飾卸之詞，洵不足採，
    本件事證已臻明確，被告犯行堪予認定，應依法論科。
二、核被告所為，係犯刑法第30條第1 項前段、第339 條第1 項
    之幫助詐欺取財罪。至檢察官聲請併案審理部分（臺灣高雄
    地方法院檢察署97年度偵字第6375、13369 號、臺灣臺北地
    方法院檢察署97年度偵字第17341 、18512 號），雖未據起
    訴，然與前揭已起訴部分有想像競合犯之裁判上之一罪關係
    ，當為起訴效力所及，本院自得併予審理。被告以單一交付
    系爭A 、B 、C 帳戶存摺、提款卡及密碼之行為，幫助詐欺
    集團成員詐得附表所示7 名被害人之財物，係一行為而觸犯
    數罪名，為想像競合犯，應依刑法第55條前段從一重之幫助
    詐欺取財罪處斷。其基於幫助之犯意，提供帳戶予他人實施
    詐欺取財行為，並未參與構成要件行為，為幫助犯，爰依刑
    法第30條第2 項減輕其刑。爰審酌被告將自己帳戶提供他人
    行騙，致多名被害人蒙受財產損失合計近新臺幣20萬元，復
    增加被害人追償及檢警查緝困難，又未能與被害人和解，賠
    償其損害，更於本院準備程序及審理時一再否認犯行，毫無
    悔意，犯罪後態度不佳，惟衡以其犯罪情節及本罪法定刑度
    ，公訴人具體求處有期徒刑8 至9 月（見本院卷第136 頁）
    ，略嫌過重等一切情狀，量處如主文所示之刑，以資懲儆。
據上論斷，應依刑事訴訟法第299 條第1 項前段，刑法第30條第
1 項前段、第339 條第1 項、第55條前段、第30條第2 項，刑法
施行法第1 條之1 第1 項、第2 項前段，判決如主文。
本案經檢察官蔡元仕到庭執行職務。
中    華    民    國    98    年    1    月     8     日
                  刑事第四庭  審判長法  官  林秀鳳
                                    法  官  吳維雅
                                    法  官  黃珮茹
以上正本證明與原本無異。
如不服本判決，應於收受送達後10日內向本院提出上訴書狀，其
未敘述上訴理由者，應於上訴期間屆滿後20日內向本院補提理由
書狀（均須按他造當事人之人數附繕本）。
                                    書記官  張馨尹
中    華    民    國    98    年    1     月    8     日
附表：
┌─┬───┬─────┬─────┬─────┬───┐
│編│被害人│接獲詐騙電│ 匯款時間 │ 匯款金額 │匯入之│
│號│      │話之時間及│ 及地點   │（新臺幣）│被告帳│
│  │      │地點      │          │          │戶    │
├─┼───┼─────┼─────┼─────┼───┤
│  │      │96年11月26│96年11月26│          │      │
│  │      │日20時許在│日20時48分│          │      │
│1 │丙○○│南投縣草屯│許在南投縣│29,983元  │系爭A │
│  │      │鎮○○路12│草屯鎮博愛│          │帳戶  │
│  │      │50號      │路449 號大│          │      │
│  │      │          │觀郵局    │          │      │
├─┼───┼─────┼─────┼─────┼───┤
│  │      │          │96年11月26│          │      │
│  │      │          │日20時49分│          │      │
│  │      │          │許在臺中縣│          │      │
│  │      │          │臺中市中屯│ 8,008元  │系爭A │
│  │      │          │區福雅里福│          │帳戶  │
│  │      │96年11月26│順路318 號│          │      │
│  │      │日在臺中縣│福安郵局  │          │      │
│2 │甲○○│臺中市南屯├─────┼─────┼───┤
│  │      │區○○○街│同日21時40│          │      │
│  │      │15號4 樓  │分許在同上│ 8,008元  │系爭B │
│  │      │          │地點      │          │帳戶  │
│  │      │          ├─────┼─────┼───┤
│  │      │          │同日22時34│          │      │
│  │      │          │分許在同上│ 29,983元 │系爭B │
│  │      │          │地點      │          │帳戶  │
├─┼───┼─────┼─────┼─────┼───┤
│  │      │96年11月26│96年11月26│          │      │
│  │      │日19時30分│日21時18分│          │      │
│3 │丁○○│許在臺南縣│許在臺南縣│ 8,983元  │系爭A │
│  │      │新營市舊│新營市太北│          │帳戶  │
│  │      │里1 鄰舊│里9 之5 號│          │      │
│  │      │5號       │太子宮郵局│          │      │
├─┼───┼─────┼─────┼─────┼───┤
│  │      │96年11月26│96年11月26│          │      │
│  │      │日18時許在│日21時30分│          │      │
│4 │戊○○│臺南縣臺南│許在臺南縣│30,000元  │系爭A │
│  │      │市東區崇善│臺南市東區│          │帳戶  │
│  │      │15街33巷56│崇德路678 │          │      │
│  │      │號4 樓    │號德高郵局│          │      │
├─┼───┼─────┼─────┼─────┼───┤
│  │      │96年11月26│          │          │      │
│  │      │日某時許在│96年11月26│          │      │
│5 │壬○○│嘉義縣水上│日19時22分│30,000元  │系爭C │
│  │      │鄉南和村15│許在不詳地│          │帳戶  │
│  │      │鄰後路64-1│點        │          │      │
│  │      │號        │          │          │      │
├─┼───┼─────┼─────┼─────┼───┤
│  │      │          │96年11月26│          │      │
│  │      │96年11月26│日20時32分│          │      │
│6 │乙○○│日某時許在│許在臺北市│29,983元  │系爭B │
│  │      │不詳地點  │中正區許昌│          │帳戶  │
│  │      │          │街42號    │          │      │
├─┼───┼─────┼─────┼─────┼───┤
│  │      │          │96年11月26│          │      │
│  │      │          │日22時31分│          │      │
│  │      │          │許在彰化縣│18,691元  │      │
│  │      │          │彰化市中山│          │      │
│  │      │          │路二段49號│          │      │
│  │      │          │南瑤郵局  │          │      │
│  │      │          ├─────┼─────┤      │
│  │      │          │96年11月26│          │      │
│  │      │          │日23時22分│  702元   │      │
│  │      │          │許在同上地│          │      │
│  │      │96年11月26│點        │          │      │
│  │      │日某時許在├─────┼─────┤      │
│  │      │彰化縣彰化│96年11月26│          │      │
│7 │庚○○│市延和里埔│日23時23分│ 1,396元  │系爭B │
│  │      │內路26巷  │許在同上地│          │帳戶  │
│  │      │19-3號    │點        │          │      │
│  │      │          ├─────┼─────┤      │
│  │      │          │96年11月26│          │      │
│  │      │          │日23時24分│ 3,110元  │      │
│  │      │          │許在同上地│          │      │
│  │      │          │點        │          │      │
│  │      │          ├─────┼─────┤      │
│  │      │          │96年11月26│          │      │
│  │      │          │日23時29分│  311元   │      │
│  │      │          │許在同上地│          │      │
│  │      │          │點        │          │      │
└─┴───┴─────┴─────┴─────┴───┘
附錄論罪法條：
中華民國刑法第339條
（普通詐欺罪）
意圖為自己或第三人不法之所有，以詐術使人將本人或第三人之
物交付者，處5 年以下有期徒刑、拘役或科或併科1 千元以下罰
金。
以前項方法得財產上不法之利益或使第三人得之者，亦同。
前二項之未遂犯罰之。


司法院資訊處製作；財團法人民間司法改革基金會備份。
